【裁判字號】    94,勞訴,201
【裁判日期】    950810
【裁判案由】    給付違約金等
【裁判全文】
臺灣臺北地方法院民事判決             94年度勞訴字第201號
原      告  甲○○
訴訟代理人  凌見臣律師
            阮詠芳律師
被      告  乙○
訴訟代理人  馮志剛律師
複代理  人  洪育仁律師
上列當事人間給付違約金等事件，本院於民國95年7月27日言詞
辯論終結，判決如下：
    主      文
原告之訴及假執行之聲請均駁回。
訴訟費用由原告負擔。
    事實及理由
一、原告聲明：被告應給付原告新臺幣（下同）745,000元，暨
    自起訴狀繕本送達被告翌日起至清償日止，按年息5%計算之
    利息；願供擔保請准宣告假執行。並陳述：
  （一）原告前於民國92年8月間聘僱被告擔任教學及相關行政
        業務工作，期間自92年8月1日起至94年7月31日止。依
        兩造簽訂之聘僱契約書（下稱系爭聘僱契約書）第12條
        第1項後段、第16條第1項及第2項規定，被告於離職後1
        年內，不得在原告之營業地點周圍半徑1公里之範圍內
        ，經營或受雇於與原告經營相同或類似業務之第三人處
        擔任教學或業務人員。被告若有違反本契約之各項情事
        ，除應支付100,000元懲罰性賠償金外，並應賠償原告
        因此所遭受之損害。被告若違反本契約各款，原告得逕
        行解聘，且除本契約已明訂之罰則外，原告並得請求被
        告支付以其每月全薪3倍計算之懲罰性違約金。被告違
        反本契約第12條、第13條之規定者，除本契約已明訂之
        罰則外，另應支付原告相當每月全薪12倍計算之懲罰性
        違約金。
  （二）被告自94年7月31日起約滿離職後，旋即至設立於臺北
        縣永和市○○路259號1至6樓之教育機構任職。嗣經原
        告於94年8月18日委託律師以存證信函催告被告出面協
        商，惟被告於94年8月22日收受後仍置若罔聞，揆諸系
        爭聘僱契約之約定，被告此舉顯已違反系爭聘僱契約競
        業禁止之約定，是被告即應依上開系爭聘僱契約之約定
        如數給付原告懲罰性違約金，要毋庸疑。
  （三）被告於受聘於原告期間，每月全薪之內容包括：「本薪
        ：16,500元、加班津貼25,300元、全勤獎金1,200元。
        準此，被告每月全薪即為43,000元整。是故，被告應給
        付予原告之懲罰性違約金應為100,000元另加每月全薪
        之3倍及12倍共計15倍之懲罰性違約金即645,000元，總
        計為745,000元。職是，原告爰依系爭聘僱契約書第16
        條第1項及第2項之約定，請求被告如數給付上開款項等
        語。
  （四）對被告抗辯之陳述：
      １、原告前借用訴外人吳春芳名義申請設立臺北縣私立伊
          頓托兒所（下稱伊頓托兒所），實際負責人為原告。
          系爭聘僱契約書乃原告借用吳春芳名義所簽訂，是系
          爭聘僱契約實際上係成立於本件兩造間。
      ２、被告於受僱期間之薪資均係由原告所發放，嗣於系爭
          聘僱契約期間屆滿後，原告為求慎重起見，乃於94年
          8月8日要求被告出具原證一第3頁所示之切結書（下
          稱系爭切結書），以確認原告已付訖全部薪資。是揆
          諸系爭切結書即明，被告顯係受僱於原告，所有薪資
          亦係向原告領取，始於確認系爭切結書內容無誤後簽
          名並交付予僱用人即原告收執，要無庸疑。
      ３、原告所營之教育事業，兼具教育、業務、行政管理之
          專業性，教育專業注重「九年一貫多元智能教育」、
          「教學材料系統化」、「戶外教學活動」、「多樣化
          活動增加學習興趣」、「生活融入主題教學」、「重
          視生活自理能力培養」、「重視幼兒人格情緒之培養
          」，為達成前開教學內容，教材之編寫、課程之安排
          、教學之方法技巧均有一定之專業性及秘密性，另學
          生之來源為教育事業得否維持之命脈，有關客源名單
          之收集及建立，招攬業務之方法，競爭同業之情報，
          亦具一定之專業性及秘密性，又原告所營之教育事業
          兼有托兒所、安親班、美語班、才藝班等多種部門，
          有關員工之管理，各部門之合作，教育事業之運作等
          ，亦具一定之專業性及秘密性，前開有關教育、業務
          、行政管理之知識、情報及營業秘密均為原告所固有
          ，而有別於其他教育事業，並為經營教育事業能否成
          功之要素，是其顯具專業性及秘密性，而有保護利益
          ，乃屬無疑。被告擔任之職務具有教學、業務、行政
          之專業性及秘密性，被告於伊頓托兒所係擔任幼稚園
          大班之教學工作，教授英文文法，注音正音、唐詩、
          美勞等課程，除進行教學課程外，另如主題教學Food
          DIY，並接受在職訓練（如美麗人生講座、蘋果劇團
          戲劇教學研討），並於中秋節、嘉年華會指導帶領學
          生表演及擔任主持人，於其所任職務知悉原告固有之
          教學方法之資訊、知識等營業秘密；另被告並負責招
          生，於招生活動擔任闖關關主，於其職務知悉原告建
          立收集之固有客源資訊情報，並知悉原告招生技巧之
          固有營業秘密；93年底至94年初更代理幼稚園部門主
          任一職，管理幼稚園部門行政業務及教師管理，參與
          各項會議，進行招生，擬定獎賞辦法，於其職務知悉
          原告固有管理行政部門，經營教育事業之資訊、知識
          等營業秘密；是被告於其所任職務所知悉前開各項資
          訊、情報、知識等營業秘密，均為原告經營教育事業
          能否成功之要素，如被告於離職後為同樣之競業，即
          有妨害原告經營教育事業之可能，而侵害原告之權益
          。
      ４、系爭聘僱契約第12條第1項後段之約定，其限制被告
          於離職後一年內，不得在原告之營業地點周圍半徑一
          公里內為競業行為，其限制之期間及地點均為保護原
          告利益之合理範圍，並不妨害被告之工作權，是其限
          制並無不當，亦屬無疑。
      ５、被告於離職後即至僅轉角之隔之「幼學館」任職，並
          藉前開獲取之營業秘密，實際上亦造成20餘名學生流
          失，是被告顯係利用其職務上獲取之營業秘密，而對
          原告為競業行為，其競業內容顯然違背誠信原則，而
          具可非難性。
二、被告聲明：原告之訴駁回。並陳述：
  （一）按伊頓美語幼稚園負責人為吳春芳，聘僱契約書是由吳
        春芳與被告所簽訂，被告係由吳春芳所僱用，被告於離
        職後，前往結清薪水時，始由原告以領取薪水為由迫令
        簽立切結書，原告並非僱用人，無權提起本件訴訟。
  （二）轉業之自由牽涉憲法所保障人民工作權、生存權之基本
        人權，為合理限制競業禁止之契約，綜合實務見解，認
        為競業禁止之契約或特約之有效要件至少應包含下列要
        件：企業或雇主需有依競業禁止特約保護之利益存在；
        勞工之職務及地位知悉上開正當利益；限制勞工就業之
        對象、期間、區域、職業活動之範圍，需不超逾合理之
        範疇；代償措施之有無；離職後員工之競業行為是否具
        有顯著背信性或顯著的違反誠信原則，且顯著背信性之
        標準，應係在個案中先行肯認競業禁止之約定為有效後
        ，根據個案勞工之競業行為是否具有顯著背信性而為斟
        酌，並非審認競業禁止約定是否無效之前提。換言之，
        競業禁止特約之合理性，應就當事人間之利害關係及社
        會的利害關係作總合的利益衡量而為判斷。依被告簽立
        之聘僱契約書第12條競業禁止之約定無一符合上開標準
        ，其約定為不當限制被告職業選擇自由，應屬無效。
  （三）退步言，縱使上開約定有效，被告亦未違反約定，原告
        所提出之錄音帶及譯文均非完整之全文，且係私下竊錄
        ，應無證據能力，況竊錄時為94年9月28日，而原告於
        同年8月18日即已寄發指摘被告之存證信函，故有些對
        話為情緒上用詞，並不足以證明被告有至原告所指之教
        育機構任職，此外，原告並未提出其證據證明被告有任
        何違反競業禁止約定之行為，應駁回原告之訴。
三、兩造不爭執之事項：
  （一）被告自92年8月1日起至94年7月31日止任職伊頓托兒所
        。
  （二）伊頓托兒所登記負責人為吳春芳（即丙○○○）。
四、得心證之理由：
    原告主張與被告簽立系爭聘僱契約，惟被告於94年7月31日
    離職後，旋即至設立於臺北縣永和市○○路259號1至6樓之
    教育機構任職，違反該契約第12條競業禁止約定等情，已為
    被告所否認，並以前揭情詞置辯。是本件本院首應審究者核
    為僱傭契約是否存在兩造之間？以下先分述之：
  （一）查依原告提出被告不爭執為其所親簽之聘僱契約書，其
        上簽名、蓋章者分別為吳春芳及被告，並無原告之簽章
        ，則由該聘僱契約書形式觀之，尚難認被告係與原告成
        立僱傭契約。
  （二）原告雖舉證人許孟華之證詞及被告簽立之切結書、吳春
        芳名義之存證信函、判決書、薪資表（見本院94年度北
        調字第497號聲請事件卷宗第8頁、本院卷第48頁反面至
        第50頁、第63頁至第81頁）用以證明僱傭契約存在於兩
        造之間。惟查：
      １、依原告提出吳春芳於95年3月8日具名寄送予原告之存
          證信函記載：台端於民國91年11月間借用本人名義申
          請設立「台北縣私立伊頓托兒所」時，一再向本人保
          證其與親家之間，有關上開房屋之使用權限清楚．．
          ．本人決意不再出借名義供台端立案經營「台北縣私
          立伊頓托兒所」使用，以避免親戚間之衝突，敬請台
          端於文到五日內，註銷本人之名義登記，倘逾期未為
          處理，自當依法申請註銷等語（見本院卷第63頁、第
          64頁），再參酌證人吳文君即原告之妹妹證稱：伊頓
          托兒所的立案負責人為吳春芳，基本上現場的事情她
          沒有負責，她實際上在麥寮務農，吳春芳只是名義負
          責人，並沒有獲得任何報酬等詞（見本院卷第46頁反
          面、第47頁反面），足見原告主張吳春芳僅為伊頓托
          兒所之名義負責人一詞，應非虛妄。然而，證人吳文
          君亦證述被告簽立之聘僱契約書上吳春芳印章是吳春
          芳交付，有授權可在契約上蓋章等語（見本院卷第47
          頁反面），即不論原告主張係由原告面試被告，並簽
          立系爭聘僱契約書，抑或證人吳文君指證稱被告係由
          伊面試，聘僱契約書為伊與被告簽立等語（見本院卷
          第47頁反面）何者屬實，兩造既均不爭執被告簽立之
          聘僱契約書上吳春芳之印章係經授權使用，則縱使吳
          春芳為伊頓托兒所之名義負責人，原告或吳文君始為
          實際負責人，原告或吳文君本可以自己名義與被告成
          立僱傭契約，惟渠等既均不願以其自己名義與被告簽
          訂聘僱契約書，而吳春芳至95年3月8日寄發存證信函
          予原告前，又有同意授權以其名義簽訂聘僱契約書聘
          任被告為伊頓托兒所之老師，應認僱傭契約係存在吳
          春芳與被告之間，至為灼然。
      ２、至於被告於離職前簽立系爭切結書（見前開聲請事件
          卷宗第8頁），雖為兩造所不爭執，惟該切結書僅在
          說明薪水已結清之事宜，要與何人為僱用人無涉。況
          縱該切結書記載被告自92年8月1日起受僱於原告等文
          句，然該切結書係於94年8月8日即僱傭契約屆期終止
          後始書寫，且僅由被告與原告自行簽寫，並未經吳春
          芳同意，亦不能因之變更被告與吳春芳間已成立生效
          之僱傭契約，故原告以此而主張僱傭契約存在於兩造
          間自屬無據。
  （三）兩造間並無僱傭契約存在，則被告簽立之聘僱契約書有
        關競業禁止約定是否有效，被告有無違競業禁止之規定
        等其他爭執，本院即不再論，併此敘明。
五、綜上所述，被告係與吳春芳成立僱傭契約，原告主張兩造間
    有僱傭契約存在，並以被告違反兩造間競業禁止約定而請求
    被告給付違約金共計745,000元及法定遲延利息，均非有據
    ，應予駁回。而原告之訴既已經駁回，其假執行之聲請亦失
    所附麗，應併予駁回。
六、本件事證已臻明確，兩造其餘攻防方法，核與判決結果不生
    影響，爰不一一論述，附此敘明。
七、據上論結：原告之訴為無理由，依民事訴訟法第78條，判決
    如主文。
中    華    民    國    95    年    8    月     10    日
                    勞工法庭    法  官  鄭佾瑩
以上正本係照原本作成
如對本判決上訴，須於判決送達後20日內向本院提出上訴狀
中    華    民    國    95    年    8    月     10    日
                                書記官  方美雲


司法院資訊處製作；財團法人民間司法改革基金會備份。
